臺灣臺北地方法院民事判決　　　　　　 95年度訴字第10395號
原　　　告　合作金庫商業銀行股份有限公司
法定代理人　許德南
訴訟代理人　癸○○
　　　　　　庚○○
　　　　　　戊○○
　　　　　　丑○○
被　　　告　乙○○
訴訟代理人　張仁龍　　律師
　　　　　　林契名　　律師
被　　　告　子○○
　　　　　　　　　　　　3號
被　　　告　丙○○
當事人間請求清償借款事件，本院於中華民國96年6月28日言詞
辯論終結，判決如下：
    主      文
被告應連帶給付原告新臺幣肆佰肆拾陸萬玖仟貳佰貳拾伍元及自
民國九十四年八月二十三日起至清償日止，按年息百分之七點七
八九計算之利息，並自民國九十四年九月二十四日起至民國九十
五年三月二十三日止，按上開利率百分之十，自民國九十五年三
月二十四日起至清償日止，按上開利率百分之二十計算之違約金
。訴訟費用由被告連帶負擔。
    事實及理由
壹、程序部分：
　一原告合作金庫商業銀行股份有限公司之法定代理人原為甲○○，於本院審理中變更為許德南，有原告之變更登記表在卷
    可稽 (卷第153、154頁)，原告聲明由其承受訴訟，核無不
    合，應予准許。
　二被告子○○、丙○○未於言詞辯論期日到場，核無民事訴訟
  　法第386條所列各款情形，爰依原告之聲請，由其一造辯論
    而為判決。
貳、實體部分：
　一原告起訴主張：
    (一)被告乙○○於民國91年1月23日邀被告子○○及丙○○為
      連帶保證人向原告借款新臺幣 (下同)700 萬元及1,260萬
      元，借款期間均自91年1月23日起至96年1月23日止，利息
      依原告基本放款利率7.284%加碼年息0.575%，採機動利率
      (目前為7.789 %)計算，按月於每月23日平均攤還本息，
      並約定如被告未按期攤繳本金時，喪失分期利益，應立即
      清償，並自逾期之日起六個月以內，按約定利率10%，逾
      期超過六個月部分，按約定利率20%加付違約金；詎料被
      告自94年8月23日起即未依約繳納本息，尚欠原告本金300
      萬元及1,469,225元，爰依消費借貸及連帶保證法律關係
      ，請求被告連帶給付所欠本金、利息及違約金。
    (二)本件係緣於88年8月20日乙○○向原告辦理貸款，原告受
      理後歷經徵、授信作業流程後，准以佳錄科技股份有限公
      司 (下稱佳錄公司)股票設質擔保貸放，並將出借款項撥
      入乙○○帳戶，嗣後分別於89年11月15日、91年1月23日
      續約，各次借據及約定書均為乙○○親自簽名蓋章。且據
      乙○○借款時提供之87年綜合所得稅結算申報書所載，其
      年所得總額約235萬元，另其於89年9月8日收入說明書，
      聲明其年收入超過500萬元，足見其所稱其年所得未超出
      百萬元，係屬不實，而系爭借款之本金及利息，係由乙○○之存款帳戶轉帳支付或直接匯入其名下放款帳戶繳納，
      此由其活期儲蓄存款明細及證人丁○○及辛○○之證詞可
      證；又子○○為系爭借款之連帶保證人，其還款，原告不
      得拒絕，且其清償為渠等內部之關係，並不影響乙○○為
      借款人之認定。從而，足認原告與乙○○並無通謀虛偽意
      思表示，乙○○亦非人頭戶。
    (三)乙○○至93年12月底止，皆依約清償本息，於當時所欠本
      金為610萬元，94年1月14日再還本金100萬元，同年8月1
      日續還本金630,775元，利息繳至94年8月22日，原告衡酌
      其正常履約及尚在展延借款期間內，借款人及連帶保證人
      亦多次向原告表明正積極尋找股票買主，以籌款償還借款
      ，請原告暫緩處分質押之股票，是以原告未即處分該等股
      票，嗣被告稱因買主反悔不買，佳錄公司股票於94年7月5
      日下市，已無處分實益，致迄未能處分所質押股票，又依
      原告授信規定之函文，亦未規定原告有即時處分股票之義
      務，原告之未處分質押股票，並未違反內規，亦無違反誠
      實信用原則，未於適當時期處分之情事。
　　(四)聲明：如主文第1項所示。
　二被告答辯：
    (一)乙○○部分:
      1.本件消費借貸契約係丙○○、子○○找乙○○充當人頭
        向原告借款，借貸關係實際上係存在於丙○○、子○○
        與原告之間，丙○○、子○○找乙○○充當人頭，原告
        知情並允諾、協助，乙○○與原告之間係屬通謀虛偽意
        思表示，係屬無效。於86年5月佳錄公司辦理增資時，
        當時董事長丙○○與董事子○○因買賣公司股票，必須
        依法申報，遂請乙○○及另一友人壬○○之名義，充當
        人頭，認購5,600萬元增資股，並由環華證券金融股份
        有限公司 (下稱環華證金公司)辦理股票質押貸款，其
        後轉往中興銀行，最後始轉向原告貸款，所有貸款作業
　　　　皆是丙○○與子○○主導並與銀行處理，因丙○○與乙○○係叔姪關係，再加上丙○○與子○○二人允諾以佳
　　　　錄公司之股票為擔保，乙○○始答應充當該二人之人頭
　　　　戶。本件清償原告之票據及利息，均係由丙○○、子○○所支付，此可由證人前德慧投資股份有限公司（下稱
  　　　德慧公司）會計辛○○為證，而貸得之資金非由乙○○
        自由運用，直接由丙○○、子○○運用，且依銀行一般
        放款程序，會將借款匯入借款人之帳戶內，本件原告並
        未將此筆款項匯入被告帳戶，可見原告亦知情。另由乙○○88至90年度所得資料各年度均未超出百萬，本人亦
　　　　未提供任何擔保品，照正常程序絕不可能貸得出此筆款
　　　　項。丙○○與子○○雖提供佳錄公司之上市股票為擔保
　　　　品，輔以借貸契約特約條款第三款須待繳息不正常方處
  　　　分質押之股票，顯不合金融借款常態，以原告專業知識
　　　　且本件借貸金額如此龐大，竟以如此違反銀行授信常理
　　　　之約定擔保該債權，足以顯示原告刻意放行。再本件放
　　　　款過程與初期催收過程，原告均與丙○○與子○○聯繫
　　　　，而非與乙○○進行相關程序，更顯見原告係以丙○○
　　　　與子○○為其借款人。
      2.由原告所提出之乙○○活期儲蓄存款明細表，可知自91
　　　　年1月23日起，每月1萬元部分，係訴外人林佑信積欠丙○○款項，約定分期償還1萬元，均進入乙○○帳戶，
  　　　以清償本件借款；自91年10月11日起，每月12萬元，亦
　　　　係丙○○指示匯入以清償本件借款；92年6月20日清償
　　　　本金150萬元，係訴外人蔡重接匯款入乙○○帳戶，此
　　　　係丙○○、子○○指示匯入；自92年6月以後利息降為
　　　　每月45,000元，至93年9月6日後調昇為5萬元，此等利
        息款亦係由丙○○、子○○指示辛○○以現金或以德慧
        公司名義存入或匯入乙○○帳戶以扣抵利息；丙○○於
        94年8月1日自行存入18,622元及26,603元，以抵沖同額
        利息，而子○○則於94年10月24日存入19,481元。子○○亦陳稱股票進進出出，都是請小姐匯款等語；證人辛○○則證稱其曾於德慧擔任會計，負責人是子○○，之
　　　　前為丙○○，並不很清楚向銀行借款的狀況，但會處理
　　　　銀行轉帳，大部分為子○○給我錢我就去存，沒有其他
　　　　人給我錢等語；證人丁○○亦證稱92、93年間子○○有
　　　　以電話與其聯絡，要求調降利率，後來一直還款，至94
　　　　年間子○○說她比較困難，可能無法按期清償等語。均
        可證明乙○○確只係人頭。
　　　3.股票質押擔保與不動產抵押擔保性質完全不同，股票質
 　　　 押風險極高必須具備專業知識並管控適當，大部分銀行
   　　 皆係一年換約一次，且隨時控管，一發現有問題，便立
     　 即終止續約，處分股票，以便控制風險，追回所欠款項
　　　　。本件原告始終未有積極行為保全追索債權，反觀另二
  　　　家債權銀行中興商業銀行與華南商業銀行，即積極分別
  　　　於92年6月24日與92年7月23日處分丙○○、子○○質押
  　　　之股票，處分當時股票淨值至少尚有2.72元（92年第2
　    　季）或2.82元（92年第3季），倘原告當時積極處理亦
  　　　可全部追回欠款。再由證人己○○、丁○○之證述與子
　　　　○○之陳述，可證原告確實已知債務人無法清償而須處
　　　　分擔保品，但原告無為任何處分行為，任令擔保品跌至
　　　　無價值，雖係雞蛋水餃股亦屬有價值，即時處分亦能完
　　　　全清償，原告卻兀自不為。又原告所持有之質押股票經
　　　　減資後為2至3萬張，本件借款金額450萬元，維持率140
　　　　%，為630萬元，即股票價值少於630萬元時，應即刻處
　　　　理；自94年5月18日開始至94年6月13日該股票價格連續
　　　　16日跌停作收，此一警訊原告理應注意，並著手處理手
　　　　中股票，但原告並未有所作為，至94年6月14日佳錄公
  　　　司股票價格為0.16元，以2萬張計算價值是320萬元，以
　　　　3萬張計算價值是480萬元，顯已不足630萬元，此時原
　　　　告即應處分質押股票。另自94年6月14日至94年7月4日
　　　　之間，佳錄公司股票成交了1萬多張，而且價位曾有10
　　　　天漲停板，更有連續9天漲停板，原告根本可輕易處分
　　　　手上股票，以保債權，然而原告竟不適時處分股票，任
　　　　令股票跌價，然後再轉向被告請求，原告顯有過失，被
　　　　告自可主張抵銷。
      4.聲明：原告之訴駁回。
    (二)子○○部分：子○○未於最後言詞辯論期日到場，惟據其
      前到場之陳述及聲明如下：其為連帶保證人，借款人為乙○○，當時都交由乙○○處理；其同意原告請求，但無資
      力還款；當初無法繳納利息時，曾請原告處分擔保品，當
      時處分，除足以清償本件債務外，尚有剩餘款項等語。
  　(三)丙○○未於言詞辯論期日到場，亦未提出書狀作何聲明或
  　  陳述。
　三兩造不爭執之事實：
    原告主張乙○○曾具名於91年1月23日與原告簽訂借據、授
    信約定書，向原告借款700萬元及1,260萬元，被告子○○及
    丙○○為連帶保證人，上開借款尚欠300萬元及1,469,225元
    及均自94年8月23日起至清償日止，按年息百分之7.789計算
    之利息，暨自94年9月24日起至清償日止，其逾期在六個月
　　以內者，按上開利率10%，逾期超過六個月者，按上開利率
    百分之20%計算違約金之事實，業據其提出借戶全部資料查
    詢單、放款相關貸放及保證資料查詢單、利率變動表、借據
    、授信約定書 (卷第6至17頁)、連帶保證書 (卷第54、55頁
    )為證，並為乙○○、子○○所不爭執（卷第72頁反面)，而
    丙○○對上開事實，經本院合法通知，於言詞辯論期日不到
    場，亦未提出準備書狀爭執，依民事訴訟法第280條第3項、
    第1項規定，應視同為其自認。從而，原告上開之主張，自
    應堪信為真實。
　四得心證之理由：
    原告主張乙○○為借款人，丙○○及子○○為連帶保證人，
    應連帶返還所積欠之款項，則為乙○○所否認，並以前開情
    詞置辯。因此，本件之爭點當在於系爭消費借貸契約是否通
    謀虛偽意思表示而無效？原告是否未於適當時期處分質押股
    票，致被告受有損害，被告得否主張抵銷？茲判斷如下：
    (一)按表意人與相對人通謀而為虛偽意思表示者，其意思表示
　　　無效，但不得以其無效對抗善意第三人；虛偽意思表示，
　　　隱藏他項法律行為者，適用關於該項法律行為之規定，民
      法第87條定有明文。所謂通謀為虛偽意思表示，乃指表意
      人與相對人互相故意為非真意之表示而言，故相對人不僅
      須知表意人非真意，並須就表意人非真意之表示相與為非
      真意之合意，始為相當，若僅一方無欲為其意思表示所拘
      束之意，而表示與真意不符之意思者，尚不能指為通謀而
      為虛偽意思表示（最高法院62年台上字第316號判例意旨
      參照）。又主張通謀而虛偽意思表示者，按諸民事訴訟法
      第277條規定舉證責任分配原則，應由其負舉證之責（最
      高法院27年上字第2622號判例意旨亦可資參照）。本件被
　    告乙○○對於原告所提之借據、授信約定書及連帶保證書
      ，均自承為其所親自簽名及用印，惟辯稱與原告為通謀虛
      偽意思表示訂立系爭消費借貸契約云云，按諸上開說明，
      自應由乙○○就此事實，負舉證責任。
    (二)乙○○辯稱本件借款係起於86年5月間佳錄公司辦理增資
      時，佳錄公司董事長丙○○與董事子○○因買賣公司股票
      ，必須依法申報，遂請乙○○及另一友人壬○○之名義，
　　　充當人頭，認購5,600萬元增資股，並由環華證金公司辦
　　　理股票質押貸款，其後轉往中興銀行，最後始轉向原告貸
　　　款，所有貸款作業皆是丙○○與子○○主導並與銀行處理
　　　，因丙○○與乙○○係叔姪關係，再加上丙○○與子○○
　　　二人允諾以佳錄公司之股票為擔保，乙○○始答應充當該
　　　二人之人頭戶云云，固提出乙○○之佳錄公司86年現金增
      資普通股認股繳款書、環華證金公司承銷認股融通金額分
      帳明細表、中興銀行匯款申請書、乙○○中興商業銀行存
      摺、原告銀行存摺、原告匯款申請書代收入傳票(一)（卷第
      31至37頁)、壬○○之佳錄公司86年現金增資普通股認股
      繳款書、環華證金公司承銷認股融通金額分帳明細表 (卷
      第122至126頁)為證。惟查，乙○○所辯出借名義購買股
      票之事，係發生於86年5月間，而乙○○第一次向原告借
      款則係於88年8月20日，已相距二年餘，原告能否知悉上
      開情事，已非無疑，而乙○○主張上開借款均由丙○○及
      子○○主導，為原告所否認，其未提出證據以實其說，亦
      難採信；又董事及監察人購買自家公司之股票，固然必須
      申報，但就本件而言，若丙○○及子○○因不方便以自己
      名義購買佳錄公司股票，而以乙○○之名義購買佳錄公司
      股票，則因此轉向原告銀行辦理貸款時，以該等購買之股
      票設定質權即為已足，又何須由丙○○及子○○另提供其
      名義之股票設質，更何況上市公司董事及監察人股票設質
      ，仍須申報，此觀諸卷附佳錄公司董監設質異動清單（卷
      第109至114頁)即明，足見乙○○所稱86年間購買佳錄公
      司股票與本件借款間，並無必然之關係；且壬○○亦到庭
      證稱佳錄公司之股票為其自己所購買，其夫操作，子○○
      及丙○○並無借其名購買佳錄公司股票等語（卷第138至
      139頁)，子○○亦當庭陳稱其與丙○○並未借用壬○○之
      名義購買股票（卷第140頁)。足證乙○○上開所辯云云，
      並非可採。
    (三)乙○○再辯稱系爭借款之票據及利息，均係由丙○○及子
      ○○所支付，放款過程及催收過程原告均與丙○○及子○○接洽，再由原告提出之活期儲蓄存款明細亦可知其為人
      頭云云。然查，證人即原告信義分行經理丁○○到庭證稱
      本件借款未繳款時，曾向乙○○及子○○催討；本件係於
      91年1月間續約，展期5年，總行批示條件為乙○○開出每
      月期票，其於91、92、93年間相當準時繳款，當年份之支
      票都由其領回，行員曾為其介紹，因此認識乙○○，93年
      12 月間還了500萬元，把94年之支票領回，是乙○○來領
      的，94年發現擔保股票價值降低，我們有繼續催他提供擔
      保品或償還部分現金，乙○○與子○○都說他們比較困難
      ，後來曾打電話至臺中找乙○○，提出總行解決辦法，他
      說他會去想辦法，我們有提議折讓本金之還款辦法，但他
      說只能出50萬元；他不是人頭，因為款項是他繳的，分期
      償還票也都是他拿給我們的，從來也沒有講過他是人頭戶
      ，折讓的事他也說他要去找子○○談，他不可能一個人負
      擔，後來也打電話跟我說他能還我們50萬元等語 (卷第
      136 頁反面至137頁反面)。而乙○○確曾依約簽發支票以
      供清償，有其95年1月20日起至95年9月20日止每月20日簽
      發之支票及退票理由單 (卷第87至95頁)、申請墊付國內
      票款票據明細 (卷第97至99頁)、其取回作廢之支票 (卷
      120至121頁)在卷可查，且其於89年展期借款期間將屆時
      ，而於91年11月9日書立申請書，請求原告再展延五年，
      有該申請書 (卷第190至191頁)在卷可考，復於93年8月22
      日尚因原告以擔保品不足，要求其還款，書立申請書，請
      求原告通融於94年1月再還款，亦有該申請書 (卷第96頁)
      在卷可憑，足徵乙○○上開所辯系爭借款之票據及利息，
      均係由丙○○及子○○所支付，放款過程及催收過程原告
      均與丙○○及子○○接洽云云，並不實在。
    (四)乙○○雖以子○○陳稱股票進進出出，都是請小姐匯款等
      語，證人辛○○亦證稱是子○○給我錢等語，而證人丁○○亦證稱子○○有打電話至原告信義分行，請原告調降利
      息等語，辯稱其僅係為人頭戶云云。但查，子○○同時亦
      陳稱其於1994年出國，約6年前才回國，回國後才由其處
      理，辛○○是乙○○雇用，都是用德慧公司名義進出，辛○○是在德慧公司任職，與乙○○搭配的（卷第72頁反面
      )；乙○○叫我回來，爛攤子交給我，當初要我當保證人
      ，是因我們是親戚關係，後來我才找丁○○，林經理告訴
      我是保證人要負責 (卷第139頁反面)；借2,500萬元時，
      我應該不在臺灣，都是交由乙○○處理，丙○○未處理本
      借款，我認為乙○○有能力，錢是乙○○借的（卷第251
      反面、252頁正面)等語。而辛○○亦證稱其擔任德慧公司
      會計，乙○○為財務部門主管，不是很清楚他們向銀行借
      款之狀況，但是其會處理銀行轉帳，錢大部分是子○○給
      的，沒有從德慧金司轉帳，因為其為公司會計，有時會幫
      忙處理非公司事務，不知本件借款為誰，被證三聲請墊付
      國內票款票據明細表是其所寫，被證四作廢支票是其幫乙○○寫的，其主動請原告調降利息，有向乙○○及子○○
      報告，其在當初前一個工作要離職，乙○○問其是否至德
      慧公司做半天的工作，其允諾，並無面談或面試等語 (卷
      第73頁正面至74頁反面)。丁○○雖證稱子○○有打電話
      請求調降利率，但亦同時證稱擔保不足時，曾向乙○○催
      促還款等語（卷第137頁正面)。由子○○之陳述及證人林
      恆怡及丁○○之證詞，可知乙○○實非僅人頭戶而已，並
      積極參與其事，況如何償還及由何人償還系爭貸款之本息
      ，為被告間之內部問題，要不足以證明原告於訂定系爭借
      貸契約時，明知乙○○為人頭帳戶，乙○○上開所辯云云
      ，亦不足採。
　　(五)乙○○又辯稱其88至90年間之年所得均未超出百萬元，顯
　　　無資力貸得2,500萬元，且其本人並無提供任何擔保品，
  　　且以本件借貸契約特約條款第3款約定須待繳息不正常方
　　　處理質押股票，本件原告放款程序，悖於正常流程，足見
　　　原告明知其為人頭，而刻意放行云云。惟查，乙○○於88
  　　年7月間向原告借貸時，所提出之87年度綜合所得稅結算
    　申報書，其年所得有2,350,959元；89年展期時向原告說
      明其擔任光騰光電股份有限公司及德慧公司董事，又投資
      佳錄公司股票，投資所得有400多萬元及加上報稅所得140
      萬元，共收入540萬元，足以繳付貸款利息；90年10月31
      日就其償還來源說明亦約略如上所述，有其87年度綜合所
      得稅結算申報書、收入說明書、償還說明書（卷第175至
      177 頁)在卷可按，足見乙○○所稱其年所得未超出百萬
      元，無資力貸得2,500萬元云云，並不足採。又原告主張
      本件91年1月23日續約時，提出佳錄公司之股票1,075萬股
      為擔保，其中乙○○5萬股、丙○○660萬股、子○○410
      萬股，為乙○○所不否認，可見乙○○並非全無提供其所
      有之股票設質，且所謂之擔保，重在擔保物之價值，能否
      足供債權之確保，而非在於由何人提供，因此擔保物非借
      款人所提供者，所在多有，並不違反社會常情，亦無違反
      金融機構之貸放實務，要不足以本件擔保物為連帶保證人
      提供，即認原告明知乙○○非借款人。至於系爭借款之借
      據第5條特約條款之第3款約定：「借款人在借款期間未按
      期攤還本金，或未按期付息經　貴庫通知（或催告）後，
      借款人及保證人均承認本借款之償還均喪失其期限之利益
      ，應立即清償或任憑　貴庫處分擔保物充償。」該特約條
      款實為原告之定型化契約條款，並非針對本件借款特別為
      之，且該約定，較之原告授信規章輯要規定「對於股票為
      押之借戶，應隨時注意股票行情，如遇行情回跌到市價低
      於借款餘額之一．五倍時，應立即洽請補足擔保品或部分
      收回，以策安全。」（卷第157頁)或原告89年9月5日(89)
      合金總審字第17690號函之「對於該項授信現欠到期時，
      如因股票大幅波動至擔保不足者，宜洽請授信戶補足擔保
      品或部分收回，以確保本庫債權。」（卷第158頁)，有利
      於借款人，本件借款人反以之認與悖於正常流程云云，委
      無可採，況且縱該約定條款，悖於原告通常之放款流程，
      亦不足以之證明原告於訂定本件借款契約時，明知乙○○
      為人頭戶，由此益見乙○○所辯，並無足採。
    (六)乙○○復辯稱所貸得之資金由丙○○及子○○所運用，依
      銀行一般放款程序，會將借款匯入借款人帳戶內，而本件
      並未匯入其帳戶，再從原告所提之清償明細表，亦可知原
      告明知其為人頭云云。經查，乙○○最初於88年8月20日
      借款2,500萬元，係先撥入其設於原告之第0000000000000
      號活期儲蓄存款帳戶，再由其填寫取款憑條，匯入中興銀
      行台北分行，以清償其向中興銀行之貸款，有原告提出之
      取款憑條、放款支出傳票及匯款申請書代收入傳票(一)、存
      摺影本 (卷第187至189頁)附卷足稽，足見乙○○所辯貸
      得之款項，未匯入其帳戶云云，尚不足採。次查，乙○○
      辯稱由原告所提出之其活期儲蓄存款明細表中，可知自91
      年1月23日起，每月1萬元部分，係訴外人林佑信積欠丙○○款項，約定分期清償，由丙○○指示匯入其帳戶，以供
      清償本件借款，自91年10月11日每月12萬元，亦係丙○○
      指示匯入，92年6月20日之150萬元，係丙○○及子○○指
      示訴外人蔡重接匯入，92年6月以後之款項亦由丙○○及
      子○○指示辛○○以現金或德慧公司名義存入或匯入，丙○○又於94年8月1日自行存入16,622元及26,603元，子○○則於94年10月24日存入19,481元，若非丙○○及子○○
      借款，渠等為何要存入上開款項云云。惟查，從乙○○所
      指之上開帳戶交易明細，實難看出由何人匯款，且該帳戶
      自83年12月10日起即大量金錢進出，此觀該帳戶交易明細
      即明（卷第223至247頁)，足見乙○○自己有使用該帳戶
      ，且就原告之立場該帳戶有足夠之金錢，足以扣繳每月之
      本息，即為已足，何人匯款，實無重要，原告亦無了解之
      必要；因此，難以該帳戶之交易明細，即認原告知乙○○
      為人頭戶，實際之貸款人為丙○○及子○○，被告上開所
      辯云云，亦不足採。
　　(七)乙○○另辯稱原告未於適當時期處分設質之股票，令擔保
  　　物價值減損，顯違誠信原則，與有過失，就其所受損害，
    　其得主張抵銷云云，子○○亦陳稱原告應早日處分設質股
      票云云。按質權人於債權已屆清償期，而未受清償者，得
　　　拍賣質物，就其賣得價金而受清償，民法第893條第1項定
  　　有明文。惟尋繹法意，拍賣質物與否，係聽質權人之自由
      ，並非謂屆期未受清償，即須拍賣質物，故質權人不拍賣
      質物，而向債務人請求清償，仍非法所不許(最高法院22
      年上字第2249號判例意旨參照)；縱使質權人於債權已屆
      清償期後，因欲就質物賣得較高之價金而受清償，致未即
      行拍賣，亦不能因嗣後價值低落，即謂其應負何種責任 (
      最高法院27年上字第3102號判例意旨亦可資參照)；質權
      人對於拍賣質物優先受償之權利，並非認其必須負有拍賣
      之義務，故質權人就質物行使權利或逕向債務人請求清償
      ，仍有選擇之自由，要無因拋棄質權，而債權亦歸於消滅
      之理（最高法院49年台上字第2211號判例意旨復可資參照
      ）。本件被告等人就系爭借款，另有提供佳錄公司股票1,
      075萬股，設定質權予原告，已如前述，觀諸系爭借款之
      借據第5條特約條款之第3款約定借款人在借款期間未按期
      攤還本金，或未按期付息經原告通知或催告後，借款人及
      保證人均承認本借款之償還均喪失其期限之利益，應立即
      清償或任憑原告處分擔保物充償，可知原告得選擇逕向被
      告催討，或逕行處分擔保物，惟原告並無義務必須加以處
      分，如因此致蒙債權無法回收，原告應自行承擔無法就擔
      保品取償之不利益，但並非謂被告等之債務即告消滅，此
      為二事，乙○○及子○○就此顯有誤認。次查，系爭借款
      至93年12月底尚欠本金610萬元，94年1月14日被告還款
      100萬元，同年8月1日續還本金630,775元，利息亦繳至94
      年8月23日，有原告之查詢單 (卷第195至203頁)附卷足查
      ，期間子○○尚與原告信義分行經理丁○○協商，請原告
      準備好股票，由其尋覓買主購買，子○○亦另尋覓他人提
      供擔保，後因子○○之友人不願提供土地擔保等情，業經
      子○○陳述及丁○○證述在卷 (卷第137頁反面、140頁反
      面)，以被告等人上開清償及子○○試圖尋找買主賣出股
      票之情形，縱如乙○○所陳佳錄公司股票於94年5月18 日
      至94年6月13日有連續跌停、94年6月14日至94年7月4日連
      續漲停等情，原告未立即處分，尚難謂違反誠實信用原則
      ，顯與有過失。且如前所述，縱原告未立即處分被告設質
      之股票，致該股票下市而毫無價值，無法自設質股票獲得
      清償之不利益，應由原告承擔，但不能以此謂被告之債務
      因而消滅，況乙○○並未陳明其請求損害之依據，又損害
      額即其主張抵銷金額始終未陳明，其主張抵銷云云，亦非
      可採。
    (八)綜上所述，本件乙○○既未能證明原告明知其為人頭戶，
      而仍貸與款項，本件消費借貸契約因通謀虛偽意思表示而
      無效，實際借款存在於原告與丙○○及子○○之間；又原
      告是否處分設質之股票，係為其權利，並非義務，原告僅
      承擔未處分設質股票之不利益，被告等人之債務，並非因
      此而消滅，且原告就未處分股票，並無違反誠實信用原則
      ，顯與有過失，乙○○主張就其所受損害應予抵銷云云，
      均非可採。從而，原告依消費借貸及連帶保證法律關係，
　　　請求被告應連帶給付如主文第1項所示之本金、利息及違
  　　約金，為有理由，應予准許。
  五本件事證已臻明確，兩造其餘之攻擊防禦方法及所舉未經援
    用之證據，均與判決結果不生影響，爰不予一一論駁，併予
    敘明。
據上論結，本件原告之訴為有理由，依民事訴訟法第385條第1項
前段、第85條第2項，判決如主文。
中　　華　　民　　國　　96　　年　　7　　月　　12　 　日
                  民事第四庭法  官  劉坤典
以上為正本係照原本作成
如對本判決上訴須於判決送達後20日內向本院提出上訴狀
中　　華　　民　　國　　96　　年　　7　　月　　12　　 日
                            書記官  楊勝欽
